臺灣新竹地方法院刑事判決　　　　　　　　100年度易字第1號
公　訴　人　臺灣新竹地方法院檢察署檢察官
被　　　告　劉柏孝
輔　佐　人
即被告之父　劉騰光
上列被告因竊盜案件，經檢察官提起公訴（99年度偵字第5919號
），本院判決如下：
    主  文
劉柏孝犯竊盜罪，累犯，處有期徒刑肆月，如易科罰金，以新臺
幣壹仟元折算壹日。
    事  實
一、劉柏孝前於民國98年間因違反毒品危害防制條例案件，經本
    院於98年9 月30日，以98年度審竹簡字第1018號判決判處有
    期徒刑4 月，並於98年10月26日確定，於99年1 月24日入監
    執行，嗣於99年5 月23日縮刑期滿執行完畢。劉柏孝因長期
    酗酒而罹患酒精性精神病，致其會對所處情境之解讀、判斷
    遭受影響，其於99年7 月25日晚上6 時55分許前，因酒精性
    精神病發作，致其辨識行為違法及依其辨識而行為之能力，
    顯著降低，竟於該日晚上6 時55分許，意圖為自己不法之所
    有，見莊紫婕位在新竹縣北埔鄉外坪村2 鄰外大坪（起訴書
    誤載為大坪）35號2、3樓經營之非屬住宅或有人居住建築物
    之「冷泉咖啡商店」已打烊，遂沿該建築物外鐵梯上樓並以
    徒手攀爬莊紫婕設置在2 樓鐵梯處之已上鎖之鐵柵門，而侵
    入該咖啡廳內行竊，並於該址3 樓內竊取莊紫婕所有、價值
    約新臺幣（下同）350元之撞球桿套子1只得手。嗣因莊紫婕
    經鄰近攤販朱順平於同日晚上7 時許以電話告知疑似有人入
    侵行竊，遂返店查看，並於同日晚上7 時35分許報警處理，
    為警於同日晚上7 時50分許在該址1 樓當場查獲，並扣得撞
    球桿套子1只（業已發還予莊紫婕），始查悉上情。
二、案經新竹縣政府警察局竹東分局報告臺灣新竹地方法院檢察
    署檢察官偵查起訴。
    理  由
壹、程序部分：
一、按被告或自訴人之配偶、直系或三親等內旁系血親或家長、
    家屬或被告之法定代理人於起訴後，得向法院以書狀或於審
    判期日以言詞陳明為被告或自訴人之輔佐人，刑事訴訟法第
    35條第1 項定有明文。本件被告之父劉騰光於起訴後以書狀
    向本院表示願為被告之輔佐人，經核於法尚無不合，應予准
    許。
二、次按被告以外之人於審判外之言詞或書面陳述，除法律有規
    定者外，不得作為證據。又被告以外之人於審判外之陳述，
    經當事人於審判程序同意作為證據，法院審酌該言詞陳述或
    書面陳述作成時之情況，認為適當者，亦得為證據。當事人
    、代理人或辯護人於法院調查證據時，知有第159條第1項不
    得為證據之情形，而未於言詞辯論終結前聲明異議者，視為
    有前項之同意，刑事訴訟法第159條第1項及第159條之5分別
    定有明文。經查，本件被告就告訴人莊紫婕於警詢時之陳述
    ，在本院準備及審理程序時，就證據能力一節均表示無意見
    （見本院100年11月17日準備程序筆錄、100年12月12日審判
    筆錄），且未於本案言詞辯論終結前聲明異議（見本院100
    年12月12日審判筆錄），而本院審酌上開證人於警詢時之陳
    述係於案發後就自己親身經歷之事實所為者，依其陳述作成
    時之情況並無不適當，且非非法取得之證據，又無證明力明
    顯過低之情形，依前開規定，自得為證據；再按，本案認定
    事實所引用之文書證據，並無證據證明係公務員違背法定程
    序所取得，亦無刑事訴訟法第159條之4之顯有不可信之情況
    與不得作為證據之情形，本院斟酌本案卷內之證據並非非法
    取得，亦無證明力明顯過低之情形，且經本院於審判期日依
    法進行證據之調查、辯論，被告於訴訟上之程序權，已受保
    障，故前揭各該證據，亦均得採為證據，合先敘明。
貳、實體部分：
一、認定犯罪事實所憑之證據及認定之理由：
(一)、訊據被告劉柏孝固坦承有於前揭時、地，未經告訴人莊紫婕
    之同意即拿取其所有之撞球桿套子1 只等事實，惟矢口否認
    有何竊盜犯行。辯稱：我沒有意思要去偷人家的東西，那是
    放在地上的，看起來是沒有用的東西，我的心態不是要去偷
    ，並沒有竊盜犯意云云。經查：
１、被告對於其有於上開時間、地點，未經告訴人同意，拿取告
    訴人所有之撞球桿套子1 只等情供承不諱（見偵查卷頁8 至
    9、35至36、本院審易卷頁11背面至12、本院易字卷一頁103
    ），且有告訴人莊紫婕於警詢及其出具之刑事陳報狀指訴遭
    被告竊取情節綦詳（見偵查卷頁12至13、48），並有證人朱
    順平出具之陳報狀1 紙在卷可參（見本院易字卷一頁21），
    此外，復有新竹縣政府警察局竹東分局北埔分駐所99年7 月
    25日扣押筆錄、扣押物品目錄表、100年6月20日竹縣東警偵
    字第1006002731號函暨偵查報告、告訴人立具之贓物認領保
    管單各1 份在卷可佐（見偵查卷頁14至17、18、本院易字卷
    一頁44至45），另有竹東分局北埔分駐所竊盜案贓證物照片
    2 幀、咖啡廳照片4幀及竊盜現場照片5張（見偵查卷頁20、
    49至50、本院易字卷一頁46至48）等在卷為憑，是以，被告
    未經告訴人同意，取走告訴人所有財物之事實，堪以認定。
２、至被告雖辯稱：該撞球桿套子1 只看起來是沒有用的東西，
    伊的心態不是要去偷，並沒有竊盜犯意云云，然觀諸偵查卷
    附前開撞球桿套子照片2 幀所示（見偵查卷頁20），該物品
    外觀完好未見破損、廢棄之態，一般人客觀上均可判斷為可
    供使用之狀態，尚非可撿拾之廢棄物品，參以被告及告訴人
    分別均供稱：被告所拿取之上開物品係放置在告訴人位於上
    址所經營之咖啡廳3樓內（見偵查卷頁9、13、35、本院審易
    卷頁11背面、本院易字卷一頁110 ），而該處既為告訴人管
    領之範圍，被告自不得以未見管領人或所有人在旁，即認該
    物品係無人管領而逕自取走，是被告當下於主觀上應可判斷
    其並非告訴人所隨意棄置，而得知悉前開物品屬於他人所有
    之物，故被告以前詞置辯，尚無足採，其具有不法所有之意
    圖，當可認定。足見被告主觀上確有竊盜之犯意，其上開空
    言辯稱，無足採信。
(二)、綜上事證，被告劉柏孝上開之所辯，顯係事後卸責之詞，洵
    無足採，被告竊盜犯行，事證明確，洵堪認定，自應依法予
    以論罪科刑。
二、論罪及科刑：
(一)、核被告所為，係犯刑法第320 條第1 項之竊盜罪。公訴意旨
    雖以被告所為之犯行，係涉犯刑法第321 條第1 項第2 款之
    加重竊盜罪嫌等情，惟按「罪刑法定原則」是近代法治國家
    在刑法上重要之指導原則，對於何種行為應該構成犯罪，對
    於犯罪又應該如何加以處罰之事項上，嚴格要求立法者必須
    明文規定於法典之中，司法者在適用法律時，亦須堅守此一
    原則，不得逾越條文規定外，以達成對人權保障之目的，因
    而基於刑罰最後手段性，及無罪推定之要求，刑法規範之解
    釋，應盡量避免擴張，以避免國家公權力藉由擴張解釋而侵
    害人民權利。故刑法第321 條第1 項第2 款之適用亦應以「
    住宅或有人居住之建築物」為前提做限縮解釋，以維人權之
    保障（臺灣高等法院暨所屬法院99年法律座談會刑事類提案
    第8 號研討結果參照）。查被告劉柏孝本件行竊地點係供經
    營咖啡廳所用之營業場所，且經告訴人莊紫婕之夫表示：該
    咖啡廳營業時間係在上午8 時許，結束營業時間則不一定，
    若是夏季為下午5、6時許，假日客人較多時亦較晚結束，而
    一般結束營業時間都以天黑的時間決定之，在發生本件竊盜
    案之前晚上並未派人留守咖啡廳乙情，有本院電話紀錄表1
    份附卷足憑（見本院易字卷一頁125 ），足認該咖啡廳平日
    未供人居住之事實可以認定，尚與刑法第321 條第1 項第2
    款之加重條件有間，自不能以之相繩，公訴意旨認被告所為
    構成刑法第321 條第1 項第2 款之加重竊盜罪嫌尚有未洽，
    惟因前開基本社會事實同一，且經本院於審理程序中已為罪
    名變更之告知，爰依法變更起訴法條。
(二)、被告有事實欄一所載之前案紀錄，於99年5 月23日縮刑期滿
    執行完畢等情，有臺灣高等法院被告前案紀錄表1 份在卷可
    供參考，被告於受有期徒刑之執行完畢後，5 年以內故意再
    犯本件有期徒刑以上之罪，為累犯，應依刑法第47條第1 項
    之規定，加重其刑。
(三)、按行為時因精神障礙或其他心智缺陷，致不能辨識其行為違
    法或欠缺依其辨識而行為之能力者，不罰；行為時因前項之
    原因，致其辨識行為違法或依其辨識而行為之能力，顯著減
    低者，得減輕其刑，刑法第19條定有明文。查本件被告因長
    期酗酒而患有酒精性精神病，有行政院國軍退除役官兵輔導
    委員會竹東榮民醫院99年12月10日竹醫醫字第0990006319號
    書函暨檢附被告病歷資料各1 份在卷可參（見本院審易卷頁
    19至23背面），且經本院依職權送請行政院國軍退除役官兵
    輔導委員會竹東榮民醫院鑑定，該院認被告為一酒精性精神
    病之個案，依據其疾病史及被告自述，被告於服兵役時出現
    逃兵的情形，之後出現情緒低落、夜眠差、胃口不佳、缺乏
    活力、無助無望感、對人生負面思考，死亡意念，並有喝農
    藥自殺的行為，隨之在國軍桃園總醫院治療且辦理因病退役
    。出院後曾嘗試工作，但因與人相處困難、注意力無法集中
    、心情易受別人影響、出現負面思考，以持續酗酒來發洩情
    緒。在酒後伴隨有精神症狀，包括情緒激躁不安、失眠、自
    言自語、攻擊行為、脫序行為、幻聽（聽到多人聲音，會責
    罵他）等，症狀時好時壞，先後曾至為恭紀念醫院、署立竹
    東醫院、國軍新竹地區醫院及該院精神科門診及精神科病房
    住院治療。近兩年來出院後常因未規則服藥及門診追蹤，多
    次在飲酒後出現情緒及精神病症狀於上述醫院住院治療。故
    鑑定結果認被告雖長期罹患精神疾病及持續有飲酒習慣，然
    其智力評估與器質性腦功能評估並未呈現明顯障礙，惟過去
    病史顯示被告在飲酒後有精神症狀出現，若被告說法屬實或
    其他相關證據顯示，酒精可能仍會對被告造成部分行為辨識
    能力下降，但未達完全喪失行為能力之情況等情，此有竹東
    榮民醫院司法精神鑑定報告書1 份在卷可參（見本院易字卷
    一頁89至91），查被告自承到達案發地點前曾有飲酒行為，
    加以新竹縣政府警察局竹東分局北埔分駐所警員出具之偵查
    報告（見本院易字卷一頁45）中亦表示被告係於酒後為本案
    竊盜犯行，足徵被告飲酒後其酒精性精神病發作，致其為本
    件犯行時，其辨識行為違法及依其辨識而行為之能力顯著降
    低，已達精神耗弱程度，爰應就其所犯之罪依刑法第19條第
    2 項規定減輕其刑，並先加後減之。
(四)、爰審酌被告不思以正當途徑獲取財物而為本件竊盜犯行，法
    治觀念薄弱，漠視他人財產法益，且犯罪後飾詞狡辯，未見
    悔意，殊值譴責，惟念其有精神方面之疾病、所竊取之財物
    價值非鉅，業已發還告訴人領回，暨考量被告之家庭狀況、
    高中畢業之智識程度、行竊之動機、目的、手段、所生之危
    害程度等一切情狀，量處如主文所示之刑，並諭知易科罰金
    之折算標準，以示懲儆。
據上論斷，應依刑事訴訟法第299條第1項前段、第300 條，刑法
第320條第1項、第47條第1項、第19條第2項、第41條第1 項前段
，刑法施行法第1條之1第1項、第2項前段，判決如主文。
本案經檢察官邱志平到庭執行職務。
中    華    民    國    100    年    12     月   14   日
                  刑事第五庭   法  官   傅伊君
以上正本證明與原本無異。
如不服本判決應於收受本判決後10日內向本院提出上訴書狀，上
訴書狀應敘述具體理由。上訴書狀未敘述上訴理由者，應於上訴
期間屆滿後20日內補提理由書狀於本院( 均須按他造當事人之人
數附繕本 )「切勿逕送上級法院」。
中    華    民    國   100    年    12    月    14    日
                               書記官   田宜芳
附錄本案論罪科刑法條：
中華民國刑法第320條：
意圖為自己或第三人不法之所有，而竊取他人之動產者，為竊盜
罪，處5 年以下有期徒刑、拘役或5 百元以下罰金。
意圖為自己或第三人不法之利益，而竊佔他人之不動產者，依前
項之規定處斷。
前2 項之未遂犯罰之。